【裁判字號】    98,家訴,91
【裁判日期】    980818
【裁判案由】    給付扶養費
【裁判全文】
臺灣高雄地方法院民事判決              98年度家訴字第91號
原      告  乙○○
被      告  戊○○
被      告  甲○○
被      告  丁○○
被      告  丙○○
上列當事人間請求給付扶養費用事件，本院於民國98年8 月4 日
言詞辯論終結，判決如下：
    主      文
被告戊○○、甲○○、丁○○、丙○○等人應自民國九十八年六
月七日起至被告死亡之日止，按月於每月五日以前，共同給付原
告新台幣陸仟元。
本判決第一項，其中於訴訟中已到期部分為新台幣壹萬貳仟元，
得假執行。
訴訟費用由被告等人共同負擔。
    事實及理由
一、原告主張：
（一）聲明：
   1、被告戊○○、甲○○、丁○○、丙○○等人應自九十八年
      六月七日起，到原告死亡之日止，按月共同給付原告新台
      幣（下同）陸仟元。
   2、訴訟費用由被告等共同負擔。
   3、如受有利判決，原告願就判決時已達履行期之部分，供擔
      保而為假執行。
（二）陳述：
   1、緣原告約於20幾年前，因配偶李認份多次於夜間外出賭博
      ，而需由原告一肩擔負子女照顧、養育責任，而與配偶間
      感情上生有嫌隙。經與配偶協議後，將子女即被告戊○○
      、甲○○、丁○○、丙○○（下稱被告等人）委由配偶照
      護，而由原告出外工作。而近20年間，原告除於時間許可
      時，曾前往探視子女外，更將其名下所有之土地，轉登記
      予其子，而由其子轉賣以供其生活之所需。
   2、次查，原告於民國（下同）90年間，因車禍事故而使右小
      腿斷裂，而無法自行工作謀生，於97年1 月間起，更因合
      計子女收入超出輔助標準，而使原告取得之政府補助金額
      減少，並於98年1 月間因房租積欠問題，而轉由社會機關
      協助原告通知被告等人，分別於98年2 月20日、同年3 月
      5 日前往高雄縣岡山鎮調解委員會，討論日後原告之居住
      及其他生活問題。詎料被告等人不但置之不理，且於社會
      團體於同年3 月24日、4 月2 日，分別以電話和家訪方式
      與被告等人溝通時，被告等人表示因長子所經營之公司仍
      有負債，故即便原告提起民事救濟途徑，彼等亦不同意且
      無意願負起養生父之義務。
   3、按依民法第1114條、1115條、1117條等規定所示，可知於
      父母無法維持生活時，其子女自依法須負扶養義務，以盡
      其人子之義務。且此一扶養義務，係屬「生活保持義務」
      ，而為父母子女身分關係之本質要素之一，縱子女本身雖
      無餘力，仍應依法履行，此觀97年家訴字第19號判決可明
      。且於子女欲先表示不欲履行時，依民事訴訟法第246 條
      意旨，應有預為請求之必要而得一併提起。今查本案情形
      ，被告等人雖以現實經濟狀況不佳為由，拒絕與原告進行
      協商，亦不願意負擔相關費用。惟依前開法條及判決意旨
      ，實難認被告等人有何拒絕之法律上原因。復參照原告於
      97年1 月前，個人每月房租及伙食費用共為6 仟元，且自
      被告等人表示拒絕扶養之陳述，應可認其有預先拒絕履行
      而有先行請求之必要。基此，原告爰請求判決如聲明所示
      之金額。
（三）證據：提出戶籍謄本、高雄縣岡山鎮調解委員會（98）岡
      鎮調委字第042 號證明書影本、台灣嘉義地方法院97年家
      訴字第19號判決影本、財團法人法律扶助基金會高雄分會
      審查表影本、高雄縣岡山鎮公所98年7 月16日岡鎮社字第
      0980017409號函影本等件為證。
二、被告則以下列情詞置辯：
（一）被告甲○○：原告離開家裏28年沒有聯絡，我們都是媽媽
      養大的，他離開後都沒有回來。我現在沒有工作，我一個
      月6 仟元是有困難，而且我們已經28年都沒有聯絡。
（二）被告丙○○：我們是突然接到通知來開庭。
（三）被告丁○○：從我有記憶以來都只有媽媽，都是媽媽工作
      養我們，與原告已經那麼久沒有見面了，我們怎麼知道原
      告的腿斷了，我現在也是低收入戶，正在接受政府的扶助
      。可是也太多年了，原告連一次也沒有來看我們，而且我
      們4 個人都有負債、卡債，我現在連貸款都用最低的利息
      在繳，我本金還繳不出來，我還有2 個小孩要養，也是一
      筆很大的負擔。戊○○還有欠銀行幾百萬元。
三、按所謂扶養，乃一定親屬間有經濟能力者，對於不能維持生
    活者，予以必要的經濟上供給之親屬法上之義務。又左列親
    屬互負扶養義務；一、直系血親相互間。‧‧‧‧夫妻互負
    扶養之義務，其負扶養義務之順序與直系血親卑親屬同，其
    受扶養權利之順序與直系血親尊親屬同（參民法第1114條第
    1 款、第1116條之1） ；且受扶養權利人如為直系血親尊親
    屬者，則不以不能維持生活而無謀生能力者為限（參民法第
    1117條）；又因負擔扶養義務而不能維持自己生活者，免除
    其義務，但受扶養權利者為直系血親尊親屬或配偶時，則仍
    不免除其義務，減輕其義務（參民法第1118條）。由此可知
    ，夫妻或父母子女相互間之扶養義務，為生活保持義務，意
    即扶養義務人保持受扶養權利人之生活，即係保持其自己之
    生活，其扶養程度與自己之生活程度相等，縱使負擔扶養義
    務致不能維持自己生活者，仍不得免除其義務，最多只能減
    輕其義務。
四、本件原告主張之事實，業據提出戶籍謄本、高雄縣岡山鎮調
    解委員會（98）岡鎮調委字第042 號證明書影本、財團法人
    法律扶助基金會高雄分會審查表影本、高雄縣岡山鎮公所98
    年7 月16日岡鎮社字第0980017409號函影本等件為證，足認
    兩造間具有父子及父女關係，堪信屬實。經查：
（一）雖被告等人以前詞置辯，並以渠等現在每人均有負債，而
      被告甲○○現無工作，皆已陷於不能維持自己生活，而無
      法對原告負扶養義務云云，然依前揭法律規定，被告等人
      既為原告之子女，兩造為至親之父子、父女關係，被告等
      人對原告之扶養義務為生活保持義務，縱被告等人因負擔
      扶養義務而不能維持其自己生活，仍不得免除，僅得減輕
      。
（二）有關被告戊○○、甲○○、丁○○、丙○○等人之經濟能
      力，本院依職權調查結果：
   1、被告戊○○名下有土地、房子及投資共計4 筆，財產總額
      為1,55 3,075元，94年度至95年度，申報所得資料分別為
      683,354 元、993,981 元。
   2、被告甲○○名下有汽車投資共計3 筆，財產總額為530,81
      0 元，94年度至96年度，申報所得資料分別為294,439 元
      、227,610 元、37 3,25 7 元。
   3、被告丁○○名下有土地、房子、汽車及投資共計5 筆，財
      產總額為88 6,265元，94年度至96年度，申報所得資料分
      別為390,028 元、474,910 元、609,177 元。
   4、被告丙○○名下有土地、房子及投資共計6 筆，財產總額
      為1, 416,274元，94年度至96年度，申報所得資料分別為
      407, 129元、451,342 元、62 6,514元。
   5、原告乙○○名下僅有價值約109,080 元土地，94年度至96
      年度，並無申報所得資料（見本院卷第20頁至55頁）。
（三）綜上所述，本院審酌原告經濟能力薄弱，被告戊○○、甲○○、丁○○、丙○○等人均有固定收入，並另有房產或
      投資等情，渠等之經濟能力尚稱良好，而無渠等所辯稱不
      能維持其自己生活之情，故被告等對原告之扶養義務並無
      應酌減輕之必要。
（四）按依行政院主計處公告之高雄縣96年度平均每人每月消費
      支出13,635元為準計算，原告請求被告等人每月應共同給
      付其扶養費6,000 元，尚未逾此範圍，為有理由。據此，
      原告請求被告等人每月應共同負擔原告生活費6,000 元，
      即有理由，應予准許。
五、查被告戊○○、甲○○、丁○○、丙○○等人自原告起訴狀
    送達於被告等人之翌日（即以被告戊○○收受之日即6 月6
    日為計算時點）起算即自98年6 月7 日起未付分文扶養費，
    依上論述，被告等人應自98年6 月7 日起，至被告死亡之日
    止，按月於每月5 日前，共同給付原告扶養費6 仟元，爰判
    決如主文第1 項所示。次查，被告等人自原告起訴狀送達於
    被告等人之翌日即自98年6 月7 日起，截至本判決言詞辯論
    結終之日98年8 月4 日止，已到期之部分共計2 個月，依前
    述標準計算，被告戊○○、甲○○、丁○○、丙○○等人應
    給付原告扶養費已到期部分則為12,000元，而原告陳明如受
    有利判決，原告願就判決時已達履行期之部分，供擔保而為
    假執行，爰依民事訴訟法第389 條第1 項第2 款之規定，依
    職權宣告假執行。
六、據上論斷，本件原告之訴為有理由，依民事訴訟法第78條、
    第85條第1 項前段，第389 條第1 項第2 款，判決如主文。
中    華    民    國    98    年    8     月    18  日
                        家事法庭法  官  施敏雄
以上正本係照原本作成。
如對本判決上訴，須於判決送達後20日之不變期間內，向本院
提出上訴狀，並繳納上訴裁判費新臺幣4,500元。
中    華    民    國    98    年    8     月    18    日
                                書記官  楊馥華


司法院資訊處製作；財團法人民間司法改革基金會備份。
